【裁判字號】    90,訴,430
【裁判日期】    900920
【裁判案由】    偽造有價證券等
【裁判全文】
臺灣板橋地方法院刑事判決                            九十年度訴字第四三０號
    公  訴  人  臺灣板橋地方法院檢察署檢察官
    被      告  乙○○
    指定辯護人  甲○
右列被告因偽造有價證券等案件，經檢察官提起公訴（九十年度偵緝字第三二號），
甲○判決如左：
    主    文
乙○○被訴偽造有價證券罪部分及行使偽造私文書罪部分無罪。被訴詐欺取財罪部分
公訴不受理。
    理    由
壹、無罪部分：
一、本件公訴意旨略以：被告乙○○於前於民國八十四年三月九日因偽造有價證券案
    件，經臺灣臺北地方法院判處有期徒刑年一月，於同年八月二十二日經臺灣高等
    法院駁回上訴，於同年十月二十六日經最高法院駁回上訴確定，嗣於八十七年一
    月二十三日縮刑假釋付保護管束，於八十八年十月十七日假釋期滿執行完畢。其
    於八十二年八月十八日意圖為自己不法之所有，至臺北市○○路二二一號向今鼎
    交通有限公司負責人丁○○（起訴書誤書為盧清溪）承租車號Ｄ０─二六一號營
    業小客車，約定租期至同年十一月十八日止，每日租金新臺幣（下同）七百五十
    元，雙方簽訂租車契約書，乙○○竟意圖供行使之用，在租車契約書上連帶保證
    人欄下偽造其弟丙○○之簽名二枚，並蓋指印二枚偽作丙○○指紋印，同時簽發
    面額三十五萬元，受款人金鼎汽車或其指定人丁○○，發票日期八十二年八月十
    九日之本票一紙，在該本票上共同發票人欄偽造丙○○之簽名及捺指紋印各一枚
    後，將租車契約書及本票交予丁○○，足生損害於丙○○，並使丁○○不疑有他
    ，交付前開營業小客車予被告，因認被告涉犯刑法第二百零一條第一項之偽造有
    價證券罪、第二百十六條、第二百十條之行使偽造私文書罪、及第三百三十九條
    第一項之詐欺取財罪嫌云云。
二、惟按犯罪事實應依證據認定之，無證據不得推定其犯罪事實，又不能證明被告犯
    罪者，應諭知無罪之判決，刑事訴訟法第一百五十四條、第三百零一條分別定有
    明文。再按犯罪事實之認定，應憑證據，如未能發現相當證據，或證據不足以證
    明，自不能以推測或擬制之方法，以為裁判基礎。及認定不利於被告之事實，須
    依積極證據，茍積極證據不足為不利於被告事實之認定時，即應為有利於被告之
    認定，更不必有何有利之證據，有最高法院四十年臺上字第八六號、三十年上字
    第八一六號判例可資參照）。而認定犯罪事實所憑之證據，無論為直接證據或間
    接證據，其為訴訟上之證明，須於通常一般之人均不致於有所懷疑，而得確信其
    為真實之程度者，始得據之為有罪之認定，倘其證明尚未達到此一程度，而有合
    理性懷疑之存在時，即無從為有罪之確信，亦有最高法院七十六年臺上字第四九
    八六號判例可資參酌。本件公訴意旨認被告涉犯刑法第二百零一條第一項之偽造
    有價證券罪、第二百十六條、第二百十條之行使偽造私文書罪、及第三百三十九
    條第一項之詐欺取財罪嫌，無非係以告訴人丁○○之指訴、證人即被告之弟丙○○於偵查中之證詞、卷附系爭租車契約書與本票各一紙、及內政部警政署刑事警
    察局八十八年七月十二日刑紋字第六二三六０號函所附局紋字第六五五號指紋鑑
    定書一件為其論據。經訊被告秋阿盛固坦承系爭租車契約書及本票係由伊簽立後
    交予告訴人之事實，惟堅絕否認該租車契約上連帶保證人欄及本票上共同發票人
    欄內之丙○○簽名及指印係其偽造，辯稱：租車契約上乙○○簽名及名下指印係
    伊所為，但丙○○簽名及指印非伊偽造，伊係將該契約書及本票交給其弟丙○○
    簽名捺指印等語。
三、經查被告於八十二年八月十八日在臺北市○○路二二一號係向今鼎交通有限公司
    負責人即告訴人丁○○承租尚明交通公司之車號ＤＵ─二九六號營業小客車，約
    定租期至同年十一月十八日止，每日租金七百五十元，雙方簽訂租車契約書，被
    告並同時簽發面額三十五萬元，受款人金鼎汽車或其指定人丁○○，發票日期八
    十二年八月十九日之本票一紙交付告訴人。嗣被告實際租用該營業小客車之時間
    持續至八十三年五月十四日，再向告訴人以每日租金八百元改租屬雙慶交通公司
    之車號Ｄ０─二六一號營業小客車至八十五年間之事實，有上開租車契約書及本
    票各一紙附卷可稽，並為被告及告訴人不爭執。公訴意旨認被告自八十二年八月
    十八日起即係租用車號Ｄ０─二六一號營業小客車云云，已有誤認。
四、次依偵查卷附告訴人所提出之上開二輛營業小客車之租金繳付紀錄（見臺灣板橋
    地方法院檢察署八十九年度他字第二四三二號卷第三十頁至第三十六頁），被告
    於承租期間雖有積欠租金之事實，但亦持續繳交部分租金直至八十四年十二月十
    三日止。又告訴人前曾以被告自八十二年八月十八日起至八十三年五月十四日止
    租用ＤＵ─二九六號營業小客車，共積欠租金八萬四千二百元，及自八十四年十
    二月十五日起承租車號Ｄ０─二六一號營業小客車，自八十四年十二月二十一日
    起未繳租金亦未返還所租車輛為由，於八十五年五月三十一日向臺灣臺北地方法
    院檢察署檢察官提起詐欺取財及侵占罪嫌之告訴，經該署檢察官偵查後，認應屬
    民事糾葛，被告犯罪嫌疑不足，於八十五年十一月九日以八十五年度偵緝字第九
    一０號處分不起訴，並經確定在案，有甲○卷附該案不起訴處分書一件可參。
五、又查告訴人前於八十七年九月八日亦曾持前開被告簽發之本票，以被告及共同發
    票人丙○○為債務人，聲請甲○民事庭於同年九月二十四日核發支付命令（甲○
    八十七年度促字第三二六二七號），嗣經丙○○於法定期間內提出異議，由甲○
    三重簡易庭以八十八年度重簡字第二五二號給付票款事件審理，於審理中甲○三
    重簡易庭將本票及租車契約書送內政部警政署刑事警察局鑑定指紋結果，認本票
    及租車契約書上僅有被告之指紋，未發現有與丙○○相同之指紋印，因認告訴人
    該民事案件無理由，於八十八年八月十八日以八十八年度重簡字第二五二號判決
    駁回告訴人之訴，有該案判決一件在卷可查，並經甲○調閱該案卷證屬實。惟細
    查該案刑事警察局八十八年七月十二日刑紋字第六二三六０號函所附局紋字第六
    五五號指紋鑑定書之內容，係認租車契約書本文內之二枚指紋印、租車人乙○○
    簽名下之一枚指紋印、及本票上發票人乙○○簽名下之一枚指紋印，經電腦比對
    及人工確認結果，與該局存檔之乙○○指紋卡之左拇指、右拇指指紋相符，至租
    車契約書上連帶保證人丙○○簽名下之二枚指紋印、及本票上發票人丙○○簽名
    下之一枚指紋印，卻查無相符者之指紋。是該鑑定結果，僅確認被告有在租車契
    約書本文及租車人乙○○簽名下捺指印，及在本票共同發票人乙○○簽名下捺指
    印，但就租車契約書及本票上丙○○簽名下之指紋印部分，當時就刑事警察局電
    腦所存檔案係查無與之相符之指印，故僅憑該鑑定書應尚不足以斷定丙○○簽名
    下之指紋印必係被告偽造。
六、再經甲○傳喚刑事警察局鑑識人員曾純賢、彭莉娟到院說明，租車契約書與本票
    上共有三個不同手指指紋，租車契約書本文內之二枚指紋（編號一、二），係乙○○之左拇指指紋，契約書租車人及本票發票人乙○○簽名下之二枚指紋（編號
    三、六），係乙○○之右拇指指紋，至契約書及本票上丙○○簽名下之三枚指紋
    （編號四、五、七），當初鑑定時並未發現電腦檔案內有相符者，此種情形可能
    之狀況有二，一係未建指紋檔，二係原檔案所留指紋不夠清晰，刑事警察局內全
    國指紋檔案原則上滿十八歲之役男凡經兵役體檢者均有存檔，女性有犯罪前科者
    亦有檔案，其他人則未必會有，本案契約書與本票上丙○○簽名下之三枚指紋與
    乙○○十指指紋比對均不相符等語（見甲○九十年四月十八日訊問筆錄）。復經
    甲○傳喚丙○○到庭採其十指指紋印，連同系爭租車契約書及本票再度送刑事警
    察局鑑定是否係丙○○之指紋印結過果，確認契約書及本票上丙○○簽名下之指
    紋印（均為同一手指指紋），與該局檔存丙○○指紋卡之右拇指指紋相符，有該
    局九十年八月十六日（九十）刑紋字第一七七六二二號鑑驗書一件在卷足憑，是
    系爭契約連帶保證人及本票共同發票人係由丙○○本人捺指印之事實應可確認無
    誤。雖證人丙○○於先前給付票款訴訟中及本案偵審中否認擔任連帶保證人及共
    同簽發本票之事實，其顯係為規避民事票據債務責任之行為，其所言既不實在，
    自不能憑其證言推斷被告罪行。公訴意旨未查，逕依先前之刑事警察局鑑定結果
    認租車契約書及本票上之指紋印與被告左收大拇指指紋相符，顯有誤會。
七、綜上所述，本案被告自八十二年八月十八日起至八十五年間，先後向告訴人承租
    車號DU─二九六號及車號D ０─二六一號營業小客車，承租期間雖有積欠租金之
    事實，但亦持續繳交部分租金直至八十四年十二月十三日止。按刑法上詐欺罪之
    成立，須意圖為自己或第三人不法之所有，以詐術使人將本人或第三人之物交付
    為要件，所謂以詐術使人交付，必須被詐欺之人因其詐術而陷於錯誤，若其所用
    方法，不能認為詐術，亦不致使人陷於錯誤，即不構成該罪，最高法院四十六年
    臺上字第二六０號著有判例。本案被告既有陸續繳付部分租金達年餘之事實，自
    難僅以其嗣後無力繼續付租而迴溯推斷其租車之始即有詐欺之不法意圖，其所欠
    租金部分，應屬民事糾葛，應循民事程序解決。又系爭租車契約書及本票上丙○○署押及指紋印亦非被告偽造，已見前述，其偽造有價證券及行使偽造私文書之
    罪嫌即屬不能證明。此外復查無其他積極證據足資證明被告有何公訴人所指之偽
    造有價證券罪、行使偽造私文書罪，揆諸前揭條文規定及判例意旨，自應為被告
    無罪判決之諭知。
貳、不受理部分：
一、公訴意旨另以：前開被告於八十二年八月十八日意圖為自己不法之所有，向丁○○承租車號Ｄ０─二六一號營業小客車，約定租期至同年十一月十八日止，每日
    租金新臺幣（下同）七百五十元，被告在租車契約書連帶保證人欄及本票共同發
    票人欄偽造丙○○署押後，持交告訴人，使告訴人不疑有他，交付前開營業小客
    車予被告，因認被告另涉犯刑法第三百三十九條第一項之詐欺取財罪嫌云云。
二、惟按不起訴處分已確定者，非有左列情形之一，不得對於同一案件再行起訴：一
    、發現新事實或新證據。又曾為不起訴處分或撤回起訴，而違背第二百六十條之
    規定再行起訴者，應諭知不受理之判決。刑事訴訟法第二百六十條第一款、第三
    百零三條第四款分別定有明文。
三、經查被告本案告訴人前曾以被告自八十二年八月十八日起至八十三年五月十四日
    止向其租用ＤＵ─二九六號營業小客車，共積欠租金八萬四千二百元，及自八十
    四年十二月十五日起至承租車號Ｄ０─二六一號營業小客車，自八十四年十二月
    二十一日起未繳租金亦未返還所租車輛為由，於八十五年五月三十一日向臺灣臺
    北地方法院檢察署檢察官提起詐欺取財及侵占罪嫌之告訴，經該署檢察官偵查後
    ，認應屬民事糾葛，被告犯罪嫌疑不足，於八十五年十一月九日以八十五年度偵
    緝字第九一０號處分不起訴，並經確定在案，有甲○卷附該案不起訴處分書一件
    可參。本案公訴意旨認被告自八十二年八月十八日起即租用車號Ｄ０─二六一號
    營業小客車，認定事實已有錯誤。又本案告訴人原僅訴請究辦被告所涉偽造有價
    證券部分，公訴人經偵查結果，復就詐欺取財部分提起公訴，然此部分之客觀事
    實，與前開臺灣臺北地方法院檢察署八十五年度偵緝字第九一０號案所呈現之涉
    案事實，並無二致，復未發現有何新事實或新證據，公訴人就同一事實再行提起
    詐欺取財罪之公訴，自有未當，依上開規定，被告所涉詐欺取財罪部分，應為不
    受理判決之諭知。
據上論斷，應依刑事訴訟法第三百零一條第一項、第三百零三條第四款，判決如主文
。
本案經檢察官郭緯中到庭執行職務。
中      華      民      國      九  十    年     九    月    二   十    日
                                          臺灣板橋地方法院刑事第四庭
                                              法    官    談      虎
右正本證明與原本無異。
如不服本判決，應於判決送達後十日內，向甲○提出上訴狀。
                                              書 記 官    陳  君  偉
中      華      民      國      九  十    年     九    月    二   十    日


司法院資訊處製作；財團法人民間司法改革基金會備份。
